台灣高等法院高雄分院民事判決　九十一年度上易字第一七四號
　　　上　訴　人　甲○○
　　　訴訟代理人　陳萬呈律師
　　　被 上訴 人　乙○○
　　　訴訟代理人　丙○○
右當事人間請求給付補償金事件，上訴人對於中華民國九十一年六月十九日臺灣屏東
地方法院九十一年度訴字第三一七號第一審判決提起上訴，本院判決如左：
    主      文
上訴駁回。
第二審訴訟費用由上訴人負擔。
    事實及理由
一、被上訴人主張：其於民國七十七年間向上訴人之被繼承人朱懷琦買受屏東市崇蘭
    新村內門牌編號屏東市○○路三七二巷二號舊眷舍一棟之使用權。嗣朱懷琦意欲
    收回眷舍，但因被上訴人已長期按月給付對價予朱懷琦，朱懷琦遂與被上訴人協
    議於他日眷舍改建，領取國宅補償金時，雙方各分得補償金之一半，補償金於國
    宅改建完成領取後七日內交由自治會長轉交被上訴人本人，雙方並就協議內容至
    原審辦理認證，迄八十九年七月二十四日國宅改建完工，依據被上訴人與朱懷琦
    之協議，上訴人應給付被上訴人該補償金新台幣（下同）二百九十三萬元之半數
    即一百四十六萬五千元。詎朱懷琦承受位於屏東市○○路三二四號二樓之一國宅
    乙棟後，迄未給付，嗣於九十年八月九日死亡，上訴人為朱懷琦之子，爰依協議
    內容及繼承之法律關係，請求上訴人給付上開金額及法定遲延利息等語。原審判
    決被上訴人勝訴，經上訴人提起上訴，被上訴人答辯聲明：上訴駁回。
二、上訴人則以：被上訴人脅迫朱懷琦與之簽訂協議，並於八十七年六月二十四日同
    往法院認證，被上訴人根本無權要求就朱懷琦領取之補償金分得分文，且朱懷琦
    亦未領取協議書內容所載之補償金及每月房租補助費。又屏東市○○路三二四號
    二樓之一國宅乙棟為上訴人繳納相當之價金而取得，與被上訴人毫無關係，被上
    訴人豈能請求該房屋價值之一半。再者，被上訴人與上訴人間並未有任何協議，
    不得對上訴人有所主張，縱使朱懷琦生前與被上訴人有何協議，被上訴人亦無權
    對繼承人之一之上訴人請求等語，資為抗辯。其上訴聲明：(一)原判決廢棄。(二)被
    上訴人在第一審之訴及假執行之聲請駁回。
三、查被上訴人主張其於七十七年間向上訴人之被繼承人朱懷琦買受屏東市崇蘭新村
    門牌編號屏東市○○路三七二巷二號舊眷舍乙棟之使用權，後朱懷琦意欲收回眷
    舍，朱懷琦遂與被上訴人協議於他日眷舍改建，領取國宅補償金時，雙方各分得
    補償金之一半，補償金於國宅改建完成領取後七日內交由自治會長轉交被上訴人
    本人，雙方並就協議內容至原審辦理認證之事實，為上訴人所否認，並以前開情
    詞為辯。是以本件應審究者為：(一)本件應依何協議書履行？(二)被上訴人所請求之
    補償金是否為協議書所約定？(三)本件協議是否受脅迫，及事後有無領取補償金？
    (四)上訴人向被上訴人請求是否適法？
四、經查：
（一）朱懷琦與被上訴人於八十六年七月九日就眷村改建領取補償金事宜，成立協議
      ，協議主要內容為：被上訴人原先交付朱懷琦之權利金及之後不斷花費修繕房
      屋之費用，應由朱懷琦在眷村改建補償金內，撥給上訴人一百五十萬元作為補
      償。後於八十七年六月二十四日，雙方再為協議，並至原審辦理認證，關於領
      取補償金事宜，雙方協議書第二項則載為：改建完成後領取百分之六十九點三
      之補償金雙方各領取一半，並由甲方（即朱懷琦）於七日內轉交自治會長轉交
      乙方（即被上訴人）等語，有協議書二件及認證書一件為證。準此，朱懷琦與
      被上訴人間就補償金交付之約定，於八十六年七月九日兩造雖約定朱懷琦應給
      付被上訴人一百五十萬元，惟於八十七年六月二十四日所為協議內容，則約定
      「改建完成後領取百分之六十九點三之補償金雙方各領取一半」，故雙方間關
      於補償金金額之約定，自應以八十七年六月二十四日所為協議為準。
（二）上訴人固抗辯依協議書所載，係就「屏東市崇蘭里誠正巷六號眷舍」改建完成
      ，領取補償金之事而協議，根本與被上訴人所主張買受「崇蘭新村博愛路三七
      二巷二號」使用權無干，更與上訴人所購買之「博愛路三二四號二樓之一」國
      民住宅一棟無關，被上訴人所請無據云云。惟據上訴人於原審所陳：「系爭屏
      東市○○○村○○路三二七巷二號為空軍四三九聯隊當初分配給（已故）軍官
      朱懷琦之眷舍，原告（即被上訴人）只是士官，無權受分配居住。只因當時，
      朱懷琦同情其無處居住，．．．乃將其中一小房間，暫時供伊借住而已，又將
      『朱懷琦』名義之『眷舍居住證』一併交給原告保管，．．．詎原告竟扣留『
      居住證』，不願交還朱懷琦。此事導致使空軍總部四三九聯隊改建眷村作業時
      ，發生困難。最後，原告脅迫朱懷琦於八十七年六月二十四日同往法院簽定認
      證書（協議書），約定如何如何。」觀之（原審卷第二三、二四頁），朱懷琦
      與被上訴人於八十七年六月二十四日所為協議，即係針對被上訴人所主張之「
      崇蘭新村博愛路三七二巷二號」眷舍改建而為，應堪認定。又朱懷琦嗣承購該
      改建國宅，及上訴人申請繼承朱懷琦生前承購之改建國宅之情，有被上訴人提
      出屏東縣政府八十九年七月十二日八九屏府建宅字第一一０六一０號函、九十
      年十二月三日九十屏府建宅字第一九七五八二號函各一份可憑（原審卷第十九
      頁、二十頁），是以，上訴人所購買之「博愛路三二四號二樓之一」國民住宅
      ，實係因其父朱懷琦之上開眷舍改建而承購，至為顯然。
（三）上訴人又以朱懷琦與被上訴人並無頂讓使用權之事，上開協議係受脅迫而為，
      且上訴人未領取補償金云云，惟證人即本件協議之見證人祝毅成到庭證稱：「
      八十七年六月二十四日在法院認證的協議書是我幫他們協議的」，「因為朱懷
      琦有把房子頂給乙○○。後來因為眷村改建，該房子是屬於眷舍，他們頂了之
      後沒有過戶，所以乙○○沒有資格取得改建後的房屋，朱懷琦就找乙○○說這
      房子他要，兩造無法解決問題，我為了保障他們權益，就幫他們協議。因為眷
      村改建，眷舍可以領取補償金，補助購買改建後的房子，補償金如果足夠購屋
      ，就不用再出錢，如果不夠還要自行負擔。也可以不買房子，等房子賣完再領
      取補償款，兩造當時並沒有決定是否要購買改建後的房屋，但因無論購買與否
      均可領取補償金，所以就以補償金各領取一半來協議」，「（本件有無領取補
      償金？）據我所知朱懷琦是要房子，補償金就充作買賣價金」等語（本院卷第
      九五頁、第九六頁），證人與兩造均無利害關係，所證應堪採信，是被上訴人
      曾向上訴人之父朱懷琦頂讓眷舍，而有此協議一事，足堪認定。上訴人以朱懷
      琦係受脅迫而簽立協議書，則何以經法院認證時均未表明，所辯自無足取。至
      當時頂讓價金若干？分幾次給付？是否按月給付對價？等情，則與協議書之真
      正不生影響，自無調查之必要。且上訴人亦自認：「本件買賣改建後房屋，一
      部分是補償金，一部分是自備款，．．．補償金二百九十三萬元」等語（本院
      卷第九七頁），並有被上訴人所提出空軍四三九聯隊列管崇仁新村（崇蘭區）
      國宅原眷戶領取補助購宅款清冊一份在卷足參（原審卷第三四、三五頁），顯
      見上訴人並非未領取補償金，而係因選擇購買眷舍改建後之國宅，其補償金已
      充作價金之一部，是所辯其未領取補償金一節，尚無可取。
（四）又按繼承人自繼承開始時，除本法另有規定外，承受被繼承人財產上之一切權
      利義務；又繼承人對於被繼承人之債務，負連帶責任，民法第一千一百四十八
      條、第一千一百五十三條第一項分別定有明文。本件朱懷琦業於九十年八月九
      日死亡，則朱懷琦之各繼承人均應就朱懷琦之債務，負全部清償之責，上訴人
      為朱懷琦之繼承人，且未拋棄繼承，為上訴人所自認，是上訴人自應就朱懷琦
      之債務負清償之責。上訴人雖於系爭眷舍改建完成後，未領取補償金而承購改
      建完成後之國宅，然該補償金業已抵充上訴人購買本件國宅之買賣價金，即與
      領取補償金相同之意義，揆諸前揭說明，被上訴人本於其與朱懷琦間之協議書
      契約及繼承之法律關係，請求上訴人給付補償金之半數，自屬有據。至上訴人
      雖又以其係依國軍老舊眷村改建條例第五條之規定，承受被上訴人承購國宅之
      權利，並提出買賣契約書為證云云，惟被上訴人既係依繼承之法律關係請求上
      訴人履行朱懷琦之本件債務，與上訴人係以何種資格購買改建之國宅無關，易
      言之，無論上訴人有無購買本件國宅，而補償金既已發放，上訴人自應就朱懷
      琦之本件債務負清償之責。
五、綜上所述，被上訴人依據八十七年六月二十四日協議書之約定，請求上訴人給付
    補償金二百九十三萬元之半數即一百四十六萬五千元，及自起訴狀繕本送達翌日
    （即九十一年四月二十日）起至清償日止，按週年利率百分之五計算之利息，為
    有理由，應予准許。上訴人所辯自無可採。原審判命上訴人如數給付，並依兩造
    聲請宣告假執行或免為假執行，理由雖有未合，惟結論與本院認定一致，仍應予
    以維持。上訴意旨指摘原判決不當，求予廢棄改判，為無理由，應予駁回其上訴
    。至兩造其餘攻擊及防禦方法，經審酌結果，均與本件判決之結果無影響，爰不
    一一論述，併予敘明。
據上論結，本件上訴為無理由，依民事訴訟法第四百四十九條第二項、第七十八條，
判決如主文。
中　　　華　　　民　　　國　　九十一　　年　　十二　　月　　　三十一　　日
                                      臺灣高等法院高雄分院民事第一庭
~B1審判長法官　吳登輝
~B2　　　法官　鄭月霞
~B3　　　法官　魏式璧
右為正本係照原本作成。
不得上訴。
~B法院書記官　唐奇燕
中　　　華　　　民　　　國　　九十一　　年　　十二　　月　　　三十一　　日
